【裁判字號】    99,交聲,1
【裁判日期】    990119
【裁判案由】    聲明異議
【裁判全文】
臺灣臺南地方法院交通事件裁定           99年度交聲字第1號
原處分機關  交通部公路總局嘉義區監理所麻豆監理站
異  議  人
即受處分人  甲○○
上列受處分人因違反道路交通管理處罰條例案件，對於交通部公
路總局嘉義區監理所麻豆監理站，民國98年11月30日所為之裁決
處分（處分案號：麻監裁罰字第裁75-M00000000號），聲明異議
，本院裁定如下：
      主  文
原處分關於罰鍰新臺幣貳萬元部分撤銷。
上開撤銷部分，甲○○不罰。
其餘異議駁回。
      理  由
一、原處分意旨略以：異議人甲○○於民國96年2月3日23時許，
    因酒後已達不能安全駕駛動力交通工具，仍駕駛車牌號碼
    TF-0796號自用小客車，於臺南縣下營鄉南63線茅港村17 號
    前，因倒車險撞及他車，經臺南縣警察局麻豆分局（下稱舉
    發機關）員警到場處理，測得呼氣酒精濃度為0.59mg /l ，
    顯已超過規定標準值0.25mg/l而予以製單舉發。嗣交通部公
    路總局嘉義區監理所麻豆監理站以其違規事實屬實，依道路
    交通管理處罰條例第35條第1項第1款、第24條第1項及違反
    道路交通管理事件統一裁罰基準表規定，裁處異議人罰鍰新
    臺幣（下同）49,500元，吊扣駕駛執照12個月，並施以道安
    講習等語。
二、異議意旨略以：其對於違規事實並不否認，惟認為檢察官既
    已緩起訴處分，本於一事不二罰原則不應再科予罰鍰，爰聲
    明異議，請求撤銷原處分等語。
三、按汽車駕駛人飲用酒類或其他類似物後其吐氣所含酒精濃度
    超過每公升0.25毫克或血液中酒精濃度超過百分之0.05以上
    者，不得駕車，道路交通安全規則第114條第2款定有明文。
    又汽車駕駛人，駕駛汽車經測試檢定有酒精濃度超過規定標
    準者，處15,000元以上60,000元以下罰鍰，並當場移置保管
    其車輛及吊扣其駕駛執照1年，並施以道安講習，道路交通
    管理處罰條例第35條第1項第1款、第24條第1項第2款亦有明
    定。
四、經查：
  (一)按行政罰法第26條第2項雖以應受行政罰之行為如經不起訴
    處分或為無罪、免訴、不受理、不付審理之裁判確定者，始
    得另為裁決處罰，未明文包括緩起訴處分在內，但考其緩起
    訴處分之性質，實屬於附條件之便宜不起訴處分，而於緩起
    訴之條件成就後，始發生如同確定不起訴處分之禁止再訴效
    力，故於緩起訴之猶豫期間屆滿，復未經撤銷緩起訴時，緩
    起訴即發生如同確定之不起訴處分之效力，此時，行為人即
    已終局的不受刑事法之訴追，該緩起訴處分即具實質之禁止
    再訴之確定力，原處分機關於此時再為裁決，行為人無同時
    遭到行政處罰及刑事訴追之危險，因此，解釋上行政罰法第
    26條第2項之規定應包括條件成就之緩起訴處分之情形在內
    ，因此酒後駕車同時觸犯公共危險犯行，行為人雖經緩起訴
    處分，然於緩起訴處分條件成就前，行為人隨時有受撤銷緩
    起訴再受刑事追訴之風險，行政機關自不得就同一事由裁處
    行為人罰鍰處分，以免行為人受有一事二罰之危險（臺灣高
    等法院96年法律座談會刑事類提案第36號審查意見、臺灣高
    等法院98年度交抗字1076號裁定、臺灣高等法院臺南分院98
    年度交抗字第116號裁定參照），從而不論將緩起訴處分定
    義為何種性質，於緩起訴期間未屆滿前，行為人都有隨時受
    撤銷緩起訴再受刑事追訴之風險，行政機關不得就同一事由
    裁處行為人罰鍰處分，交通法庭亦同（臺灣高等法院暨所屬
    法院98年度法律座談會刑事類第24號結論參照）。查異議人
    因本件違規事實，經移送臺灣臺南地方法院檢察署檢察官偵
    查結果，認異議人所為係犯刑法第185條之3之公共危險罪，
    惟參酌刑法第57條所列事項及公共利益之維護，認以緩起訴
    為適當，而依刑事訴訟法第253條之2第1項第4款之規定，命
    異議人向指定機構支付20,000元緩起訴處分金，緩起訴期間
    則自96年4月13日起至97年4月12日止，有緩起訴處分書、臺
    灣臺南地方法院檢察署96年度偵字第3722號偵察卷、96年度
    緩字第881號緩起訴執行卷宗可稽。
  (二)另按95年2月5日生效之行政罰法第26條第1項規定，一行為
    同時觸犯刑事法律及違反行政法上義務規定者，依刑事法律
    處罰之。但其行為應處以其他種類行政罰或得沒入之物而未
    經法院宣告沒收者，亦得裁處之。究其立法目的，無非以一
    行為同時觸犯刑事法律及違反行政法上義務規定時，由於刑
    罰與行政罰同屬對不法行為之制裁，而刑罰之懲罰作用較強
    ，故依刑事法律處罰，即足資警惕時，實無一事二罰再處行
    政罰之必要，且刑事法律處罰，由法院依法定程序為之，較
    符合正當法律秩序，應予優先適用，但罰鍰以外之沒入或其
    他種類行政罰，因兼具維護公共秩序之作用，為達行政目的
    ，行政機關仍得併予裁處。然道路交通管理處罰條例第35條
    第8項明定：「前項汽車駕駛人，經裁判確定處以罰金低於
    本條例第92條第3項所訂最低罰鍰基準規定者，應依本條例
    裁決繳納不足最低罰鍰之部分」，參以該條項係於94年12月
    28 日增訂，並於95年3月1日施行，對照行政罰法第26條關
    於一事不二罰之規定，係於94年2月5日公布，於95年2月5日
    施行，顯見該項規定之立法目的應係考量適用行政罰法第26
    條後，在酒後駕車違規應受刑事處罰者，刑事處罰額度低於
    行政罰之流弊。參酌大法官解釋釋字第503號所揭示：違反
    作為義務之行為，同時構成漏稅行為之方法而處罰種類相同
    者，如從其一重處罰已足達成行政目的時，即不得再就其他
    行為併予處罰，始符憲法保障人民權利之意旨，並未排除因
    前揭刑事處罰偏低所產生不合理之流弊而特別立法補繳差額
    之情形。
  (三)本件異議人上開酒駕行為，經檢察官依刑事訴訟法第253條
    之2第1項第4款規定為緩起訴處分，並命受處分人向公益團
    體捐款，受處分人係履行檢察官為緩起訴處分命令，此等命
    令名義上雖非刑罰，但仍是一種特殊處遇措施，造成受處分
    人之財產減少，性質上亦屬剝奪人民財產權之處分，與刑事
    制裁無異，實質上為刑事處罰。故檢察官為緩起訴處分並命
    向公益團體捐款者，其捐款解釋上亦屬道路交通安全管理處
    罰條例第35條第8項所規定之罰鍰，監理機關雖不得再為行
    政裁處，惟若行為人所支付之緩起訴處分金，未達道路交通
    管理處罰條例第92條第3項所定最低罰鍰基準規定者，依該
    條例第35條第8項之規定，即須補繳不足最低罰鍰之部分，
    始為適法（臺灣高等法院97年法律座談會刑事類提案第39號
    研討結果同上認定）。參諸違反道路交通管理事件統一裁罰
    基準表之規定，對於駕駛人駕駛自用小客車，而其吐氣所含
    酒精濃度超過每公升0.55毫克，應納最低罰鍰數額為49,500
    元。本件異議人在刑事部分，業經檢察官為緩起訴處分命向
    臺灣臺南地方法院檢察署國庫帳戶捐款20,000元，而異議人
    於96年6月8日已履行完畢上開緩起訴處分之負擔等情，此有
    上揭卷宗可憑。異議人既支付緩起訴處分金20,000元，尚不
    足49,500元之最低罰鍰。依上規定，本件受處分人行政罰罰
    鍰部分，應扣除上開20,000元後，處以罰鍰29,500元。
  (四)至原處分另依道路交通管理處罰條例第24條第1項第2款、第
    35條第1項規定裁處異議人「吊扣駕駛執照12個月」及「施
    以道路交通安全講習」部分，該部分之處罰，係屬行政罰法
    第2條第1款規定之「其他種類行政罰」，參諸行政罰法第26
    條第1項但書規定及前揭說明，原處分機關自得裁處之，是
    原處分機關就此部分之裁決，核無不當。
  (五)綜上所述，原處分機關就異議人所為之裁罰，其中20,000元
    部分之行政裁罰，即有未洽，應由本院撤銷原處分其中罰鍰
    20,000元部分，並為異議人不罰之諭知，以資適法。至於原
    處分剩餘罰鍰29,500元部分，仍應由異議人繳納。另原處分
    對異議人為吊扣駕駛執照12個月，並施以道路交通安全講習
    之處分部分，於法並無違誤，異議人此部分異議無理由，應
    予駁回。
五、據上論結，依道路交通管理處罰條例第87條第2項、道路交
    通案件處理辦法第19條、第20條前段，裁定如主文。
中    華    民    國    99    年    1     月    19     日
                  交通法庭   法  官  廖建彥
以上正本證明與原本無異。
如不服本裁定應於送達後5日內向本院提出抗告狀（應附繕本）
。
                             書記官  吳揆滿
中    華    民    國    99    年    1     月    19     日


司法院資訊處製作；財團法人民間司法改革基金會備份。
